【裁判字號】    98,消債抗,196
【裁判日期】    980507
【裁判案由】    聲請更生程序
【裁判全文】
臺灣高雄地方法院民事裁定           98年度消債抗字第196號
抗  告  人  甲○○
上列抗告人因聲請更生程序事件，對於中華民國97年1 月13日本
院97年度消債更字第1914號裁定提起抗告，本院裁定如下：
    主  文
抗告駁回。
抗告程序費用新台幣壹仟元由抗告人負擔。
    理  由
一、抗告意旨略以：抗告人雖於民國95年與最大債權銀行達成協
    商，約定每月繳納7,251 元，但當初抗告人乃是不得已被迫
    接受，且在協商成立後，抗告人盡最大誠意設法籌措繳納，
    但因抗告人後來約有8 個月均失業無收入，遂毀諾未再按期
    清償，故抗告人確已無法償還債務，爰聲請廢棄原裁定，准
    予更生等語。
二、按債務人與金融機構協商成立者，不得聲請更生或清算，但
    因不可歸責於己之事由，致履行顯有重大困難者，不在此限
    ；本條例施行前，債務人依金融主管機關協調成立之中華民
    國銀行公會會員辦理消費金融案件無擔保債務協商機制與金
    融機構成立之協商，準用前項之規定，消費者債務清理條例
    （下稱消債條例）第151 條第5 項、第6 項分別定有明文。
    衡諸債之關係係以當事人間之信賴關係為基礎，為社會經濟
    組織之重要支柱，故當事人於以法律行為追求自己之利益之
    際，亦應顧及對方之利益，並考量債權債務在社會上之作用
    ，本於誠實及信用之原則，行使債權及履行債務。是對於已
    陷入經濟上困境之消費者，若任其於惡性循環之債務窘境中
    自生自滅，將衍生嚴重之社會問題，難以維持安定之社會經
    濟秩序，故為兼顧債權人、債務人雙方之利益，對陷於經濟
    上困境之消費者，乃允其於消債條例施行後，得選擇以重建
    型之更生程序或清算型之清算程序清理其債務，藉以妥適調
    整債務人與債權人及其他利害關係人間之權利義務關係，保
    障債權人獲得公平受償，並謀求消費者經濟生活之重建復甦
    機會。惟對於已與金融機構協商成立，或於本條例施行前，
    已依金融主管機關協調成立之中華民國銀行公會會員辦理消
    費金融案件無擔保債務協商機制與金融機構成立協商之債務
    人，若非因不可歸責於己之事由，致履行顯有重大困難，僅
    係為圖謀減免債務，而不為債務之履行，自有違債權契約為
    誠信契約之本旨，故依消債條例第151 條第6 項準用同條第
    5 項前段之規定，不得聲請更生或清算，始能避免肇致道德
    危險。次按債務清償方案成立後，應由債務人按其條件履行
    ，如因事後發生情事變更，在清償期間收入或收益不如預期
    ，致該方案履行困難甚或履行不能，因不可歸責於己，始能
    准許債務人聲請更生或清算，以避免債務人任意毀諾已成立
    之協商，濫用更生或清算之裁判上債務清理程序。從而所謂
    「不可歸責於己之事由」，應係指客觀上抗告人之支出增多
    ，或收入、收益減少，非其成立協商時所能預期，諸如物價
    上漲而成本增加、家屬患病等以致支出增加，或因病無法工
    作、僱佣之公司倒閉或裁員、失業、減薪等以致收入減少，
    均屬之。
三、抗告人於95年8 月25日與全體無擔保債權銀行達成協商，約
    定應自95年8 月起，分80期，按年利率6.88%計息，於每月1
    0 日償還7,521 元，惟抗告人自95年12月25日起即毀諾等情
    ，有中國信託商業銀行股份有限公司民事陳報狀暨函附之協
    議書、還款計劃書在卷可參（見原審卷第49頁到第52頁），
    堪予採認。
四、經查：
  (一)按抗告人毀諾時間為95年12月25日，故關於抗告人是否有不
    可歸責之事由乙節，自應以抗告人毀諾時之收支狀況為判斷
    依據，抗告人固主張：於96年約有8 個月之期間均失業無收
    入，致不得已而毀諾云云，惟查，觀諸抗告人投保資料（見
    原審卷第88頁），載稱其自96年2 月10日起至96年9 月10日
    止，投保單位均為高雄市左營區公所以觀，足徵抗告人失業
    之期間並非長達8 個月，且係於95年12月25日抗告人毀諾之
    後始發生，故抗告人以其失業收入減少為毀諾不可歸責之理
    由，即難遽採。
  (二)次查，抗告人95年度收入總額為276,000 元，平均月收入為
    23,000元，有抗告人95年綜合所得稅各類資料所得資料清單
    在卷可參（見本院卷第32頁）；另抗告人自承：自97年2 月
    20日起任職於達人網有限公司，月收入為20,000元（見原審
    卷第10頁）等語。此外，按消債條例之立法目的，係為使不
    幸陷入經濟困境之人得以清理債務、重建生活，並在清理過
    程中能保有符合人性尊嚴之最低基本生活，而非維持債務人
    過去慣常之寬裕生活，是於評估履行原協商方案是否顯有重
    大困難時，並非由抗告人任意主張其基本生活費用之數額，
    否則將造成揮霍無度以致清償能力降低，反而易使更生程序
    無從進行，參以聲請人居住於高雄市，因認抗告人每月所需
    之生活費用應以毀諾當時，即內政部公告之95年度高雄市低
    收入戶最低生活費用每人每月10,072元，暨97年度每人每月
    為10,991元之標準計算始為合理。
  (三)承前所述，依抗告人95年度毀諾時及97年度之每月收入分別
    扣除其必要生活費用後，應尚有餘款各12,929元（計算式：
    23,000元－10,071元＝12,929元）；9,009 元（計算式：20
    ,000 元 －10,991元＝9,009 元）可資運用，倘用以還款，
    均非不足以清償每月應繳納之協商款7,521 元，是難認抗告
    人於95年12月25日毀諾迄今，有何不可歸責於己，致履行顯
    有重大困難之事由存在。
五、綜上，抗告人並未能舉證證明其自95年12月起有何不可歸責
    於己，致履行協商顯有重大困難之事由存在，核與消債條例
    第151 條第5 項規定之聲請更生要件有間。原裁定據此駁回
    抗告人更生之聲請，於法並無違誤，抗告意旨猶執前詞，指
    摘原裁定不當，為無理由，應予駁回。
六、據上論結，本件抗告為無理由，依消費者債務清理條例第15
    條，民事訴訟法第495 條之1 第1 項、第449 條第1 項、第
    78 條，裁定如主文。
中    華    民    國    98    年    5     月    7     日
                  民事第五庭  審判長法  官  李昭彥
                                    法  官  賴文姍
                                    法  官  鄭凱文
以上正本證明與原本無異。
本裁定不得再抗告。
中    華    民    國    98    年    5     月    7     日
                                    書記官  張家瑜


司法院資訊處製作；財團法人民間司法改革基金會備份。
